ACORDAO-COMPLETO-2519490

ACÓRDÃO 3139/2021 ATA 49/2021 - PLENÁRIO

VISTOS, relatados e discutidos estes autos, que tratam de contestação apresentada pelo Estado de Roraima aos coeficientes individuais de participação fixados para aquela unidade federativa no Fundo de Participação dos Estados e do Distrito Federal (FPE) , relativo ao exercício de 2022, aprovados pela Decisão Normativa - TCU 193, de 24/3/2021;
ACORDAM os Ministros do Tribunal de Contas da União, reunidos em sessão do Plenário, ante as razões expostas pelo Relator e com fundamento no artigo 292, parágrafo único, do Regimento Interno do TCU, em:
9.1. conhecer da contestação para, no mérito, considerá-la improcedente;
9.2. determinar à Fundação Instituto Brasileiro de Geografia e Estatística, com fulcro no art. 250, inciso II, do Regimento Interno, que, tão logo haja decisão sobre a validade da proposta para cumprimento provisório da sentença prolatada nos autos do MS 1000261-89.2020.4.01.4200, em trâmite na 1ª Vara Federal da Seção Judiciária do Estado de Roraima, comunique a este Tribunal o novo valor da renda domiciliar per capita do Estado de Roraima, a ser utilizado no cálculo dos coeficientes do FPE para o exercício de 2022;
9.3. encaminhar cópia do acórdão, bem como do relatório e do voto que a fundamentam ao contestante e à Fundação Instituto Brasileiro de Geografia e Estatística (IBGE) ;
9.4. apensar os presentes autos ao TC Processo 006.772/2021-8, que trata do cálculo dos coeficientes de participação dos estados e do Distrito Federal no FPE para o exercício de 2022 (Decisão Normativa - TCU 193/2021) .

Contestação apresentada pelo Estado de Roraima aos coeficientes individuais de participação fixados para aquela unidade federativa no Fundo de Participação dos Estados e do Distrito Federal (FPE), relativo ao exercício de 2022.

não há.

3. Interessados/Responsáveis:
3.1. Interessado: Governo do Estado de Roraima (84.012.012/0001-26).

13.1. Ministros presentes: Bruno Dantas (na Presidência), Walton Alencar Rodrigues (Relator), Benjamin Zymler, Augusto Nardes, Aroldo Cedraz, Raimundo Carreiro e Vital do Rêgo.
13.2. Ministro-Substituto convocado: Marcos Bemquerer Costa.
13.3. Ministro-Substituto presente: André Luís de Carvalho.

ESTADO DE RORAIMA

WALTON ALENCAR RODRIGUES

Trata-se de contestação apresentada pelo Estado de Roraima aos coeficientes individuais de participação fixados para aquela unidade federativa no Fundo de Participação dos Estados e do Distrito Federal (FPE) , relativo ao exercício de 2022, aprovada pela Decisão Normativa - TCU 193, de 24/3/2021 (peças 3 a 14) . 
Em síntese, a contestação questiona o valor da renda domiciliar per capita do estado de Roraima em 2020, o qual teria desconsiderado a sentença judicial que confirmou liminar e concedeu a segurança nos autos do Mandado de Segurança 1000261-89.2020.4.01.4200, impetrado pelo Estado de Roraima na 1ª Vara Federal da Seção Judiciária do Estado de Roraima.
A sentença exarada no mandamus determinou à Fundação Instituto Brasileiro de Geografia e Estatística (IBGE) que se abstivesse de utilizar metodologia que exclua a população indígena e imigrante na Pesquisa Nacional por Amostra de Domicílios Contínua (PNAD contínua) e recalcule os coeficientes divulgados de FPE para os Estados e DF, em especial para que corrija aquele divulgado em relação ao Estado de Roraima, a fim de que possa produzir seus devidos efeitos legais.
Contra a referida decisão, a Fundação IBGE interpôs apelação em que, entre outros pedidos, requer atribuição de efeito suspensivo e provimento do apelo recursal. Propõe, ainda, forma alternativa de cumprimento provisório da sentença, a qual contou com a anuência do Estado de Roraima (peça 32, pág. 3) . O apelo recursal encontra-se pendente de exame de admissibilidade e de mérito, conforme consulta ao sítio do Tribunal Regional da 1ª Região, na internet.
Na primeira instrução de mérito (peça 27) , a Secretaria de Macroavaliação Governamental (Semag) propôs conhecer da contestação para, no mérito, considerá-la improcedente, bem como determinar à Fundação Instituto Brasileiro de Geografia e Estatística, tão logo fosse intimada da decisão judicial proferida nos autos do MS 1000261-89.2020.4.01.4200, em trâmite na 1ª Vara Federal da Seção Judiciária do Estado de Roraima, comunicasse a este Tribunal as providências adotadas para o seu cumprimento.
Em nova manifestação, o Estado do Roraima informa sobre a proposta alternativa do IBGE de cumprimento provisório da sentença, oportunidade em requer a esta Corte de Contas o cumprimento imediato dos critérios sugeridos pela Fundação nas manifestações no mandado de segurança (peça 32, pág. 3, peças 33 a 37) .
Na última instrução de mérito (peça 43) , após analisar os novos documentos trazidos pela contestante, a Semag mantém a proposta de improcedência da contestação, modificando, porém, a proposta de determinação para "tão logo haja decisão sobre a validade da proposta para cumprimento provisório da sentença prolatada nos autos do MS 1000261-89.2020.4.01.4200, em trâmite na 1ª Vara Federal da Seção Judiciária do Estado de Roraima, comunique a este Tribunal o novo valor da renda domiciliar per capita do Estado de Roraima, a ser utilizado no cálculo dos coeficientes do FPE para o exercício de 2022".
Irresignado com a proposta da Semag, o Estado de Roraima, em derradeira manifestação (peça 46) , que "este Douto Ministro Relator chame o feito à ordem, a fim de que seja o IBGE devidamente intimado para que se pronuncie, expressamente, sobre a intimação da sentença proferida no processo n. 1000261-89.2020.4.01.4200 diante da incontroversa interposição do recurso de apelação, assim como acerca da adoção da metodologia ali sugerida para cumprimento provisório da sentença proferida, sob pena de prejuízos processuais e financeiros ao Estado contestante".
Ato contínuo, atendendo à solicitação da Procuradoria Geral do Estado de Roraima, o Juiz Federal da 1ª Vara Federal da Seção Judiciária do Estado de Roraima, Dr. Helder Girão Barreto, por meio do Ofício/SEPOD/CV/N. 143, de 29 de setembro de 202, encaminhou ao meu gabinete sentença proferida nos autos do Mandado de Segurança 1000261-89.2020.4.01.4200, para conhecimento e providências (peça 4, pág. 3) .  
O referido ofício, veiculado por meio de Mandado de Intimação (peça 48) e oficialmente entregue à Presidência do Tribunal de Contas da União por meio de correio eletrônico institucional, reitera os termos o pedido do Estado de Roraima formulado em sua manifestação final.
Considerando a intimação do Tribunal de Contas da União acerca da sentença proferida no Mandado de Segurança 1000261-89.2020.4.01.4200 e suas possíveis implicações processuais quanto ao posicionamento a ser adotado por esta Corte de Contas, solicitei a manifestação da Consultoria Jurídica do TCU (Conjur/TCU) .
Após analisar o tema, a Conjur/TCU compreende que a intimação do TCU acerca da sentença proferida no Mandado de Segurança 1000261-89.2020.4.01.4200 não tem implicações processuais na contestação objeto deste feito (TC Processo 013.321/2021-8) , uma vez que o requerimento do IBGE de adoção de forma provisória de cumprimento da sentença depende de prévia aprovação judicial.
É o relatório.

Marcelo de Sa Mendes (43889/OAB-DF), representando Governo do Estado de Roraima.

Não atuou.

REPRESENTAÇÃO. PROJETO DE DECISÃO NORMATIVA. FUNDO DE PARTICIPAÇÃO DOS ESTADOS E DO DISTRITO FEDERAL (FPE). FIXAÇÃO DOS COEFICIENTES INDIVIDUAIS PARA O EXERCÍCIO DE 2022. CONTESTAÇÃO DO CÁLCULO DOS COEFICIENTES DO FPE PELO ESTADO DE RORAIMA. CONHECIMENTO. ALEGAÇÃO DE DESCUMPRIMENTO DE SENTENÇA JUDICIAL QUE CONFIRMOU LIMINAR E CONCEDEU SEGURANÇA NOS AUTOS DE MANDADO DE SEGURANÇA, NO SENTIDO DE O IBGE ABSTER-SE DE UTILIZAR METODOLOGIA QUE EXCLUA POPULAÇÃO INDÍGENA E IMIGRANTE NA PESQUISA NACIONAL POR AMOSTRA DE DOMICÍLIOS CONTÍNUA (PNAD CONTÍNUA), BEM COMO RECALCULE OS COEFICIENTES DE FPE PARA ESTADOS E DF, SOBRETUDO AQUELE DIVULGADO EM RELAÇÃO AO ESTADO DE RORAIMA. INTERPOSIÇÃO DE APELAÇÃO PELO IBGE E REQUERIMENTO DE APROVAÇÃO DE PROPOSTA DE CUMPRIMENTO PROVISÓRIO DA SENTENÇA. INCOMPETÊNCIA DO TCU PARA DAR CUMPRIMENTO À DECISÃO JUDICIAL, EM RELAÇÃO A QUAL NÃO FOI DIRETAMENTE DEMANDADO COMO PARTE, MUITO MENOS PARA CERTIFICAR A VALIDADE DA PROPOSTA ALTERNATIVA SUGERIDA PELO IBGE, A QUAL ESTÁ NA PENDÊNCIA DE APRECIAÇÃO PELO JUÍZO COMPETENTE. IMPROCEDÊNCIA. DETERMINAÇÃO. CIÊNCIA.

CONTESTAÇÃO DE COEFICIENTES DE TRANSF.OBRIGATÓRIAS (CCTO)

Secretaria de Macroavaliação Governamental (Semag).

Trata-se de contestação apresentada pelo Estado de Roraima aos coeficientes individuais de participação fixados para aquela unidade federativa no Fundo de Participação dos Estados e do Distrito Federal (FPE) , relativo ao exercício de 2022, aprovados pela Decisão Normativa - TCU 193, de 24/3/2021 (peças 3 a 14) . 
O cerne da contestação cinge-se à alegação de que a Decisão Normativa-TCU 193, de 24/3/2021 desconsiderou a sentença judicial que deferiu liminar e concedeu segurança nos autos do MS 1000261-89.2020.4.01.4200, impetrado pelo Estado de Roraima na 1ª Vara Federal da Seção Judiciária do Estado de Roraima.
A sentença judicial exarada no referido writ determinou à Fundação Instituto Brasileiro de Geografia e Estatística (IBGE) que se abstenha de utilizar metodologia que exclua a população indígena e imigrante na Pesquisa Nacional por Amostra de Domicílios Contínua (PNAD contínua) e recalcule os coeficientes divulgados de FPE para os Estados e DF, em especial para que corrija aquele divulgado em relação ao Estado de Roraima, a fim de que possa produzir seus devidos efeitos legais.
Irresignada, a Fundação IBGE interpôs apelação em que requereu atribuição de efeito suspensivo e, no mérito, provimento do recurso no sentido de tornar insubsistente a sentença, haja vista a impossibilidade técnica de alterar a metodologia de cálculo dos coeficientes de FPE. 
Sucessivamente, a Fundação IBGE propõe forma de cumprimento provisório da sentença, a ser aprovada pelo juízo de 1ª instância da Justiça Federal, a qual contou com a anuência do Estado de Roraima (peça 32, pág. 3) . O apelo recursal encontra-se pendente de exame de admissibilidade e de mérito, conforme consulta realizada ao sítio do Tribunal Regional da 1ª Região, na internet, até o encerramento da instrução.
O Estado de Roraima protesta por que o Relator ou o Tribunal chame o feito à ordem, a fim de que o IBGE seja devidamente convocado a se pronunciar, expressamente, sobre a intimação da sentença proferida no processo n. 1000261-89.2020.4.01.4200 diante da incontroversa interposição do recurso de apelação, bem como sobre a adoção da metodologia ali sugerida para cumprimento provisório da sentença proferida, a partir da qual esta Corte de Contas possa julgar a contestação. 
Em última instrução de mérito, a Secretaria de Macroavaliação Governamental (Semag) propõe conhecer da contestação para, no mérito, considerá-la improcedente. Sugere, ainda, que seja determinado ao IBGE que comunique a este Tribunal o novo valor da renda domiciliar per capita do Estado de Roraima, a ser utilizado no cálculo dos coeficientes do FPE para o exercício de 2022, tão logo haja decisão sobre a validade da proposta para cumprimento provisório da sentença prolatada nos autos do MS 1000261-89.2020.4.01.4200, em trâmite na 1ª Vara Federal da Seção Judiciária do Estado de Roraima.
Considerando a intimação do Tribunal de Contas da União, pelo Juiz Federal da 1ª Vara Federal da Seção Judiciária do Estado de Roraima, Dr. Helder Girão Barreto, acerca da sentença proferida no Mandado de Segurança 1000261-89.2020.4.01.4200, solicitei parecer da Consultoria Jurídica do TCU (Conjur/TCU) sobre suas possíveis implicações processuais quanto ao posicionamento a ser adotado por esta Corte de Contas,
A Conjur/TCU manifestou-se conclusivamente por não haver implicações processuais na presente contestação, decorrente da intimação do TCU sobre a sentença proferida no Mandado de Segurança 1000261-89.2020.4.01.4200. Isso porque a adoção de forma provisória de cumprimento da sentença, proposta pelo IBGE, ainda está pendente de aprovação pelo Juiz Federal da 1ª Vara Federal da Seção Judiciária do Estado de Roraima. 
Feita essa apresentação, passo ao exame da contestação.
Preliminarmente, conheço da contestação com fulcro no artigo 292, parágrafo único, do Regimento Interno do TCU.
No mérito, acompanho o parecer da Secretaria de Macrovaliação Governamental (Semag) , no sentido de considerar a contestação improcedente pelas razões que passo a expor.
Como asseverou a Unidade Técnica, o cálculo dos coeficientes de FPE aprovados pela Decisão Normativa-TCU 193/2021 é procedimento plenamente vinculado e tem por base dados demográficos e valores da renda domiciliar per capita apurados pela Fundação IBGE e encaminhados a este Tribunal, segundo rito estabelecido no art. 2º, § 3º, da LC 62/1989, alterada pela LC 143/2013.
Nos termos do art. 2º, § 3º, da LC 62/1989, os dados sobre a população e a renda domiciliar per capita devem ser aqueles publicados pela "entidade federal competente", que é o Instituto Brasileiro de Geografia e Estatística (IBGE) .
A Lei Complementar 62/1989, ao disciplinar o cálculo do FPE e estabelecer a metodologia a ser adotada, não previu a adoção de quaisquer medidas para atendimento a situações excepcionais. Portanto, não cabe ao TCU e nem ao IBGE promover alterações na metodologia de cálculo a fim de amparar situação grave do Estado de Roraima, sob o risco de viciar o processo de apuração e prejudicar o equilíbrio federativo estabelecido quando da aprovação da norma, ensejando que as demais UF se insurjam contra alterações de coeficientes daí advindas.
Assim sendo, havendo sentença judicial proferida em mandado de segurança plenamente eficaz que derrogue essa metodologia, como sustenta a contestante, cabe à Fundação IBGE, comunicar a esta Corte de Contas os novos valores a serem utilizados no cálculo dos coeficientes do FPE, por força do disposto no art. 102, inciso I, da Lei 8.443/1992, e do art. 2°, § 3°, da LC 62/1989.
Mesmo porque o TCU não é parte no MS 1000261-89.2020.4.01.4200, muito menos lhe cabe velar pelo cumprimento da decisão judicial, senão o juízo que a proferiu, nos termos do artigo 516, inciso II, da CPC.
Como em salientou a Consultoria Jurídica, o TCU também não dispõe de competência para orientar o IBGE quanto à força executória de decisão judicial, sob pena de invadir atribuição legal reservada aos ocupantes de cargos de Procurador Federal (Lei 13.327/2016, art. 37, III) na Fundação Instituto Brasileiro de Geografia e Estatística (Decreto-Lei 161/1967) .
De igual forma, não compete à Corte de Contas manifestar-se sobre a validade da proposta apresentada pelo IBGE ainda não apreciada pelo juiz competente, para cumprimento provisório da sentença. sobretudo quando a proposta não tem respaldo técnico da própria Fundação.
Por fim, acolho a proposta da Unidade Técnica de determinar ao IBGE que comunique ao Tribunal o novo valor da renda domiciliar per capita do Estado de Roraima, a ser utilizado no cálculo dos coeficientes do FPE para o exercício de 2022, tão logo haja decisão sobre a validade da proposta para cumprimento provisório da sentença prolatada nos autos do MS 1000261-89.2020.4.01.4200, em trâmite na 1ª Vara Federal da Seção Judiciária do Estado de Roraima.
Ante o exposto, voto por que o Tribunal acolha a minuta de acórdão que ora submeto à apreciação do colegiado.
TCU, Sala das Sessões, em 15 de dezembro de 2021.
WALTON ALENCAR RODRIGUES 
Relator